【裁判字號】    95,聲判,58
【裁判日期】    951018
【裁判案由】    聲請交付審判
【裁判全文】
臺灣板橋地方法院刑事裁定              95年度聲判字第58號
聲  請  人  乙○○
代  理  人  周威良  律師
            董子祺  律師
被      告  甲○○
            丙○○
上列被告等因偽造文書案件，聲請人對之提出告訴，經臺灣板橋
地方法院檢察署檢察官於95年6 月9 日以95年度偵字第10163 、
10164 號處分不起訴，聲請人聲請再議，經臺灣高等法院檢察署
於95年7 月12日以95年度上聲議字第2926號處分書駁回再議，聲
請人聲請交付審判，本院裁定如左：
    主  文
聲請駁回。
    理  由
一、本件聲請交付審判之意旨詳如附件聲請書所載。
二、按「法院認交付審判之聲請不合法或無理由者，應駁回之；
    認為有理由者，應為交付審判之裁定，並將正本送達於聲請
    人、檢察官及被告」、「法院為前項裁定前，得為必要之調
    查」，刑事訴訟法第258 條之3 第2 項、第3 項雖有明文，
    惟「法院受理聲請交付審判之案件，應詳加審核有無管轄權
    、聲請人是否為告訴人、已否逾十日之期間、有無委任律師
    提出理由狀等法定要件，及其聲請有無理由。法院於審查交
    付審判之聲請有無理由時，除認為告訴人所指摘不利被告之
    事證未經檢察機關詳為調查或斟酌，或不起訴處分書所載理
    由違背經驗法則、論理法則或其他證據法則，否則，不宜率
    予交付審判」，法院辦理刑事訴訟應行注意事項第118 點第
    2 項亦有明文，則依刑事訴訟法第258 條之3 第3 項所謂「
    得為必要之調查」之規定，自應以偵查中曾顯現之證據為限
    ，不可就其新提出之證據再為調查，亦不可蒐集偵查卷以外
    之證據而為調查（另臺灣高等法院91年5 月6 日（九一）院
    田文廉字第06701 號函研討結論參照），至為灼然。
三、本件業據被告甲○○、丙○○2 人於偵查中均堅決否認上揭
    犯行，被告甲○○辯稱：系爭土地原係登記在乙○○名下，
    而建物則係登記在伊名下，於離婚時有口頭協議要以伊名下
    在基隆市○○區○○段暖暖小段377 、379 、380 地號土地
    與乙○○所有之系爭土地交換，而名下之基隆市土地早在離
    婚後不久即過戶予乙○○，當年同時也有委託代書辦理本案
    土地之過戶，並已由伊代為繳納土地增值稅，然因乙○○提
    供之印鑑章缺角，以致地政事務所複審時遭退件，因伊認為
    本案土地將來也會留給伊與乙○○所生育之子女，所以就沒
    有繼續辦理過戶，迄於94年1 月間，丙○○撥打電話說乙○○向丙○○抱怨說本案土地上之房屋是伊居住，而地價稅卻
    由乙○○繳納，要伊趕緊辦理系爭土地過戶，於是伊才委由
    代書邱明嬌辦理，並沒有何偽造文書等語；被告丙○○則辯
    稱：自76年間開始，伊就在伊父親乙○○經營之投資公司任
    職，於94年初係乙○○要伊將系爭土地辦理過戶予伊母親甲○○，因乙○○名下之財產都交由伊管理，所以伊原本就保
    管有系爭土地之所有權狀及乙○○之印鑑章，為辦理系爭土
    地過戶，乙○○並把身分證件及印鑑證明交予伊委由代書辦
    理，且乙○○也曾撥打電話予代書邱明嬌查詢如何辦理才可
    節稅，惟系爭土地若使用當時之優惠稅率辦理後仍需繳納約
    新台幣（下同）150 萬元之土地增值稅，故最後乙○○決定
    以僅能適用一次之自用住宅優惠稅率辦理過戶，然乙○○認
    為系爭土地過戶係因以其一生僅能適用一次之自用住宅優惠
    稅率辦理，使伊母親甲○○僅須繳納約30萬元稅金，故認為
    甲○○應給付乙○○其間差額計0000000 元，並由會計林淑
    銥於結算基金時提供明細先由伊存款中扣除該筆款項要伊自
    行向甲○○收取，以上可證明此事確係乙○○交辦的，並非
    伊擅自所為等語。經查：
  (一)本件聲請人即告訴人乙○○所告訴被告2 人涉有上開偽造文
    書之犯嫌，業據臺灣板橋地方法院檢察署檢察官於95年6 月
    9 日，以95年度偵字第10163 、10164 號處分不起訴，後經
    聲請人對之聲請再議，再經臺灣高等法院檢察署於95年7 月
    12日，以95年度上聲議字第2926號處分書駁回再議在案等情
    ，業據聲請人於聲請交付審判狀中陳述明確，並有上開臺灣
    板橋地方法院檢察署檢察官不起訴處分書及臺灣高等法院檢
    察署處分書各乙份，在卷可稽，應堪認定。
  (二)本件聲請人之聲請交付審判，無非係以被告2 人上開所辯之
    詞及證人邱明嬌、林義祥、林淑銥證述之詞，均不足採信云
    云，為其僅有之論據（見上開聲請交付審判書狀三、所載）
    。惟：
  (三)聲請人原告訴被告2 人涉有上開偽造文書犯嫌云云，不僅業
    據被告2 人於臺灣板橋地方法院檢察署94年度偵字第10163
    、10164 號案件偵查中堅決否認在卷，並據臺灣板橋地方法
    院檢察署檢察官以「告訴人固提出其與被告甲○○之離婚協
    議書，欲證明依該協議書之內容，被告甲○○本即應將前開
    基隆市土地過戶予伊，伊並無義務將系爭土地過戶予被告甲○○之必要，以認定被告甲○○確有偽造文書之犯行。惟證
    人邱明嬌證稱：伊於20多年前曾在告訴人經營之公司任職，
    知道被告甲○○與告訴人有協議要以被告甲○○名下基隆市
    暖暖區之土地，交換告訴人名下之本案土地，當年本案土地
    是告訴人親自委由伊辦理過戶予被告甲○○，但因印鑑章缺
    角無法辦理過戶後就沒有繼續辦理，迄於93年間，伊曾在告
    訴人辦公室聽到告訴人抱怨說，本案土地之地價稅都伊在繳
    納，被告甲○○應該趕快辦理過戶，之後告訴人也曾撥打電
    話問伊有關本案土地辦理過戶土地增值稅相關問題。於94年
    間才由被告丙○○持相關證明文件由伊辦理本案土地過戶事
    宜等語。證人林義祥證稱：伊係在告訴人經營之投資公司工
    作，丙○○有匯200 萬元由伊代為操作基金，之後經結算，
    本金連同利潤丙○○可拿回200 多萬元，之後伊與告訴人、
    丙○○同去銀行領取該筆款項，至於之後丙○○如何處置伊
    並不知等語。證人林淑銥證稱：伊係在告訴人經營之投資公
    司擔任會計，於94年4 月間，告訴人指示在結算給丙○○基
    金時，要扣除一筆土地增值稅之稅金計114 萬2,422 元，但
    告訴人並未告訴伊原因等語。再查，告訴人乙○○到庭先陳
    稱：未曾與被告甲○○有土地交換之協議，也未曾從被告甲○○處取得基隆市暖暖區土地或任何財產，不記得當年有委
    託邱明嬌辦理系爭土地過戶之事也不記得有向邱明嬌抱怨繳
    納稅金之事，被告丙○○確實有給伊一筆款項，然純係投資
    基金之盈虧，和土地過戶之事無關等語；嗣卻改稱：於78年
    5 月27日被告甲○○確實有過戶基隆市○○區○○段暖暖小
    段377 、379 、380 之土地予伊，然那是因該筆土地原本就
    是伊與他人合買的而登記在被告甲○○名下之故。伊也承認
    有指示會計在丙○○之基金投資款項內扣除系爭土地增值稅
    差額，丙○○給的該筆款項確實是土地增值稅之稅金等語。
    此外，復有證人林淑銥依告訴人指示作成之結算表、基隆市
    暖暖區○○段暖暖小段377 、379 、380 之土地登記簿影本
    附卷可稽。又查，經函請臺北縣三重地政事務所提供自78年
    間起至80年間止，本案土地辦理過戶之相關資料，惟該所回
    覆稱：該所78年土地登記申請書駁回單已逾保存年限己銷毀
    ，另查79年及80年駁回單無乙○○本案土地所有權移轉駁回
    相關資料。有臺北縣三重地政事務所94年12月15日北縣重地
    登字第0940016276號函附卷。再經函詢臺北縣政府稅捐稽徵
    處三重分處，經該分處回覆稱：原土地所有權人乙○○所有
    坐落蘆洲市○○段1555地號土地，於78年6 月27日向本分處
    申報土地增值稅移轉予甲○○，78年10月23日繳納328,656
    元，而後辦理撤銷，至於是否申請退還已納稅額，因年代已
    久遠，已逾檔案保存期限，無案可查。蔡君於94年1 月24日
    申報移轉予甲○○，核定後繳款書未另行文通知納稅義務人
    ，而由代理人代領，其稅額249, 641元於94年2 月24日繳納
    。從而，自前開告訴人與被告甲○○離婚協議書之內容，被
    告甲○○固本應將前開基隆市土地過戶予伊，惟自前開證人
    之證言及告訴人自承有指示會計在丙○○之基金投資款項內
    扣除系爭土地增值稅差額，丙○○給的該筆款項確實是土地
    增值稅之稅金等語，不排除被告甲○○前稱之口頭約定告訴
    人同意將本案土地過戶予被告甲○○之情，確係存在。況臺
    灣板橋地方法院94年度訴字第1591號乙○○與甲○○間塗銷
    所有權移轉登記事件之95年1 月9 日言詞辯論期日，告訴人
    及其訴訟代理人自認曾於78年同意將本案土地移轉一事，有
    該民事事件之言詞辯論筆錄影本附卷可稽。至告訴人雖主張
    前開78年間之同意移轉，係本於虛偽意思表示等語，惟此僅
    為告訴人與被告甲○○間在前開民事事件中之舉證責任分配
    之問題，無礙被告甲○○本於與告訴人間前開口頭約定，而
    為本案土地移轉之可能性，本於刑事案件罪疑唯輕之法理，
    應為被告有利之認定，應認被告所辯尚堪採信。此外，又查
    無積極之證據足認被告有何犯行，揆諸首開說明，應認其罪
    嫌不足」等語明確，而於95年6 月9 日以95年度偵字第1016
    3 、10164 號處分不起訴在卷，此有臺灣板橋地方法院檢察
    署上開95年度偵字第10163 、10164 號不起訴處分書乙份，
    在卷可稽，應堪認定。
  (四)雖聲請人於被告2 人上開不起訴處分後，再向臺灣高等法院
    檢察署依法對之聲請再議，然亦據臺灣高等法院檢察署以「
    (一)訊據被告甲○○、丙○○均堅決否認涉有偽造文書犯行，
    被告甲○○辯稱：本案土地原係登記於聲請人乙○○名下，
    而建物則係登記在伊名下，於離婚時有口頭協議要以伊名下
    在基隆市○○區○○段暖暖小段377 、379 、380 地號土地
    與聲請人所有之本案土地交換，而名下之基隆市土地早在離
    婚後不久即過戶予聲請人，當年同時也有委託代書辦理本案
    土地之過戶，並已由伊代為繳納土地增值稅，然因聲請人提
    供之印鑑章缺角，以致地政事務所複審時遭退件，因伊認為
    本案土地將來也會留給伊與聲請人所生育之子女，所以就沒
    有繼續辦理過戶，迄於94年1 月間，丙○○撥打電話說，聲
    請人向丙○○抱怨說本案土地上之房屋是伊居住，而地價稅
    卻由聲請人繳納，要伊趕緊辦理系爭土地過戶，於是伊才委
    由代書邱明嬌辦理，並沒有何偽造文書等語。被告丙○○則
    辯稱：自76年間開始，伊就在伊父親乙○○經營之投資公司
    任職，於94年初，係伊父親要伊將本案土地辦理過戶予伊母
    親甲○○，因伊父親名下之財產都交由伊管理，所以伊原本
    就保管有本案土地之所有權狀及伊父親之印鑑章，為辦理本
    案土地過戶，聲請人並把身分證件及印鑑證明交予伊委由代
    書辦理，且聲請人也曾撥打電話予代書邱明嬌查詢如何辦理
    才可節稅，惟本案土地若使用當時之優惠稅率辦理後仍需繳
    納約新台幣（以下同）150 萬元之土地增值稅，故最後聲請
    人決定以僅能適用一次之自用住宅優惠稅率辦理過戶，然聲
    請人認為，本案土地過戶，係因以聲請人一生僅能適用一次
    之自用住宅優惠稅率辦理，使伊母親僅須繳納約30萬元稅金
    ，認為伊母親應給付聲請人其間差額計114 萬2,422 元，並
    且由會計林淑銥，於結算基金時提供明細，先由伊存款中扣
    除該筆款項，要伊自行向伊母親收取，以上可證明此事確係
    聲請人交辦的，並非伊擅自所為等語。卷查：1.證人邱明嬌
    證稱：伊於20多年前曾在聲請人經營之公司任職，知道被告
    甲○○與聲請人有協議，要以被告甲○○名下基隆市暖暖區
    之土地，交換聲請人名下之本案土地，當年本案土地是聲請
    人親自委由伊辦理過戶予被告甲○○，但因印鑑章缺角無法
    辦理過戶後就沒有繼續辦理，迄於93年間，伊曾在聲請人辦
    公室聽到聲請人抱怨說，本案土地之地價稅都伊在繳納，被
    告甲○○應該趕快辦理過戶，之後，聲請人也曾撥打電話問
    伊，有關本案土地，辦理過戶土地增值稅相關問題。於94年
    間才由被告丙○○持相關證明文件由伊辦理本案土地過戶事
    宜等語。2.證人林義祥證稱：伊係在聲請人經營之投資公司
    工作，丙○○有匯200 萬元由伊代為操作基金，之後經結算
    ，本金連同利潤，丙○○可拿回200 多萬元，之後伊與聲請
    人、丙○○同去銀行領取該筆款項，至於之後丙○○如何處
    置伊並不知等語。證人林淑銥證稱：伊係在聲請人經營之投
    資公司擔任會計，於94年4 月間，聲請人指示在結算給丙○○基金時，要扣除一筆土地增值稅之稅金計11 4萬2,422 元
    ，但聲請人並未告訴伊原因等語。3.聲請人乙○○於原署偵
    查中先陳稱：未曾與被告甲○○有土地交換之協議，也未曾
    從被告甲○○處取得基隆市暖暖區土地或任何財產，不記得
    當年有委託邱明嬌辦理系爭土地過戶之事，也不記得有向邱
    明嬌抱怨繳納稅金之事，被告丙○○確實有給伊一筆款項，
    然純係投資基金之盈虧，和土地過戶之事無關等語；嗣卻改
    稱：於78年5 月27日，被告甲○○確實有過戶基隆市○○區
    ○○段暖暖小段377 、379 、380 之土地予伊，然那是因該
    筆土地原本就是伊與他人合買的，而登記在被告甲○○名下
    之故。伊也承認有指示會計在丙○○之基金投資款項內，扣
    除系爭土地增值稅差額，丙○○給的該筆款項，確實是土地
    增值稅之稅金等語。此外，復有證人林淑銥依聲請人指示作
    成之結算表、基隆市○○區○○段暖暖小段377 、379 、38
    0 之土地登記簿影本附卷可稽。綜上所述，被告等所辯尚堪
    採信。此外，復查無其他積極之證據足認被告等有偽造文書
    之犯行，自難令其等負該罪責。(二)本件原檢察官，所為不起
    訴處分，經核並無不當，再議意旨猶執前詞，予以指摘，難
    認為有理由」等語明確，並於95年7 月12日以95年度上聲議
    字第2926號處分書駁回聲請人之再議聲請在卷，此亦有臺灣
    高等法院檢察署上開95年度上聲議字第2926號處分書乙份，
    在卷可稽，亦堪認定。
四、綜上所述，本件臺灣板橋地方法院檢察署檢察官所為上開95
    年度偵字第10163 、10164 號不起訴處分書及臺灣高等法院
    檢察署所為上開95年度上聲議字第2926號處分書，其等認定
    事實所憑之證據，均經詳細調查在卷，且其等論證之理由，
    亦均無任何違反經驗法則、論理法則或其他證據法則之處，
    而本件聲請人未能明確指出上開臺灣板橋地方法院檢察署檢
    察官不起訴處分書及臺灣高等法院檢察署處分書中有何聲請
    人原所指摘不利被告之證據，未經檢察機關詳為調查或斟酌
    ，或其等所載理由，有何違背經驗法則、論理法則或其他證
    據法則，而僅係事後單純就上開同一證據之證明力再為爭執
    ，揆諸上述，顯無理由，是本件聲請人之聲請將本件交付審
    判，應予駁回。
據上論斷，應依刑事訴訟法第258 條之3 第2 項前段，裁定如主
文。
中    華    民    國    95    年    10   月    18   日
                刑事第十三庭  審判長法  官  戴嘉清
                                    法  官  陳信旗
                                    法  官  林晏鵬
以上正本證明與原本無異
如不服本裁定應於送達後5日內向本院提出抗告狀
                                    書記官  陳映孜
中    華    民    國    95    年    10    月   18   日


司法院資訊處製作；財團法人民間司法改革基金會備份。
